【裁判字號】    97,勞上易,24
【裁判日期】    970630
【裁判案由】    給付資遣費等
【裁判全文】
臺灣高等法院民事判決                97年度勞上易字第24號
上  訴  人  光華巴士股份有限公司
法定代理人  甲○○
訴訟代理人  陳中柱律師
被  上訴人  乙○○
訴訟代理人  林啟瑩律師
複  代理人  張靜怡律師
上列當事人間給付資遣費等事件，上訴人對於中華民國97年3月
7日臺灣士林地方法院96年度勞訴字第41號第一審判決提起上訴
，經本院於97年6月17日言詞辯論終結，判決如下：
    主  文
上訴駁回。
第二審訴訟費用新台幣貳萬壹仟玖佰玖拾參元由上訴人負擔。
    事實及理由
一、被上訴人主張：其自民國（下同）75年4月17日受僱於上訴
    人擔任大客車駕駛，任職期間表現良好，無不良紀錄。於95
    年3月25日晚上8時40分許，被上訴人駕駛車號956-AC號大客
    車（下稱系爭公車）駛入台北市○○路○段235號巷口車道時
    ，因同公司車號983-AC號大客車於偏離停靠站之車道中央讓
    乘客上下車，另有車號4478-GT號小客車違規停靠公車停靠
    站前佔據車道阻擋視線及行進路線，致被上訴人駕駛之系爭
    公車誤撞車號983-AC號大客車後車尾，並擦撞車號4478-GT
    號小客車左後車身，使車號983-AC號大客車上之乘客劉福五
    左大腿骨骨折、系爭公車上之乘客陳建坤下巴受傷。被上訴
    人基於對上訴人之尊重與信賴，乃順從上訴人之安排，並配
    合上訴人之保安稽查員李忠偉處理本件車禍相關事宜，嗣經
    李忠偉於96年1月間告知本件車禍總賠償金額為新台幣（下
    同）138萬元，被上訴人需負擔16餘萬元後，被上訴人即於
    同年1月24日接獲遭上訴人解僱之電話通知，並於同年2月6
    日收到上訴人所出具之員工違規案件處理報告單及96年1月
    25日（96）光華良總字第00079號任免令，將被上訴人解僱
    。惟本件車禍係發生於95年3月25日，上訴人早已知悉，卻
    遲至96年1月25日始解僱被上訴人，已逾勞動基準法第12條
    第2項所定30日之除斥期間，是上訴人主張依同法第12條第1
    項第4款規定終止兩造間之勞動契約，自不合法。因上訴人
    自違法終止契約後，即拒絕受領被上訴人之勞務並拒付薪資
    ，已構成勞動基準法第14條第1項第5款事由，爰依該條項之
    規定，以本件起訴狀繕本之送達併向上訴人為終止兩造間勞
    動契約之意思表示，及請求上訴人給付預扣薪資7萬元、勞
    動契約終止前之薪資267,775元及資遣費1,111,266元，合計
    1,449,041元，並加付法定遲延利息等語。原審為被上訴人
    一部勝訴、一部敗訴之判決，判命上訴人應給付被上訴人1,
    379,041元，及自96年7月11日起至清償日止，按年息5%計算
    之利息，並駁回被上訴人其餘請求 (即預扣薪資7萬元部分
    ）。被上訴人就其敗訴部分未提起上訴，對於上訴人之上訴
    則聲明駁回上訴。
二、上訴人則以：上訴人係屬客運業，基於道路交通及旅客安全
    之需求，訂定車輛肇事處理辦法（下稱系爭車輛肇事處理辦
    法），就上訴人所屬勞工發生車禍肇事時，依其違規程度、
    肇事責任多寡及情節輕重，而給予停派、留職停薪或解僱之
    處分，故系爭車輛肇事處理辦法屬工作規則性質，依勞基法
    第71條規定，除有違反法令之強制或禁止規定或其他有關該
    事業適用之團體協約規定之情形外，應屬有效。依系爭車輛
    肇事處理辦法第58條規定，肇損總額在500,001元以上者，
    肇事當事人之行政處分為解僱，本件車禍之肇損總額為138
    萬元，是被上訴人應受解僱之行政處分，故上訴人依勞基法
    第12條第1項第4款及系爭車輛肇事處理辦法第58條規定將被
    上訴人解僱，自屬合法。又兩造係於96年1月19日始與劉福
    五成立調解，上訴人於知悉賠償金額後，隨即於同年月25日
    解僱被上訴人，並未逾30日之除斥期間，是兩造間之勞動契
    約業經上訴人合法終止，被上訴人所為本件請求顯無理由等
    語，資為抗辯。原審為上訴人一部勝訴、一部敗訴之判決（
    詳如前述），上訴人就其敗訴部分提起上訴，聲明：(一)原判
    決關於不利於上訴人部分廢棄。(二)上開廢棄部分，被上訴人
    在第一審之訴駁回。
三、經查被上訴人自75年4月17日起任職於上訴人公司擔任大客
    車駕駛，於95年3月25日駕駛系爭公車行駛至台北市○○路○
    段235巷口時，因疏未注意、誤踩油門而撞及車號983-AC號
    大客車後車尾，並擦撞車號4478-GT號小客車左後車身，使
    車號983-AC號大客車上之乘客劉福五受有左側股骨轉子間骨
    折、頭部外傷合併蛛網膜下腔出血等傷害，另使系爭公車上
    之乘客陳建坤下巴受傷。嗣於96年1月19日，上訴人之保安
    稽查員李忠偉代理兩造與劉福五成立調解，兩造同意連帶賠
    償劉福五138萬元，上訴人隨即於同年月25日發函通知被上
    訴人依系爭車輛肇事處理辦法第58條規定予以解僱，並於當
    日生效等情，有台北市政府警察局內湖分局交通分隊道路交
    通事故當事人登記聯單、道路交通事故現場圖、診斷證明書
    、談話紀錄、台北市政府警察局交通警察大隊道路交通事故
    初步分析研判表、委任書暨同意書、台北市內湖區調解委員
    會調解書、員工違規案件處理報告單、切結同意書及上訴人
    96年1月25日（96）光華良總字第00079號任免令可稽（見原
    法院96年度士勞調字第7號卷第13至17頁，原審卷第28至39
    頁），且為兩造所不爭執（見原審卷第93至94頁），均堪信
    為真實。
四、上訴人主張被上訴人因本件車禍之發生，已違反勞動契約或
    工作規則，且情節重大，業經其於96年1月25日依系爭車輛
    肇事處理辦法第58條及勞動基準法第12條第1項第4款之規定
    合法終止兩造間之勞動契約等語，惟為被上訴人所否認，並
    以前詞置辯。經查：
  (一)按勞工有違反勞動契約或工作規則，情節重大者，雇主得不
    經預告終止契約，勞動基準法第12條第1項第4款定有明文，
    又依同條第2項規定，雇主依同條第1項第4款規定終止契約
    者，應自知悉其情形之日起30日內為之。此所謂「知悉」，
    當以雇主確信勞工有符合該款之構成要件，且知悉期間之起
    算，基於勞雇關係係從屬特性中，雇主有指揮監督權及照顧
    扶助勞工義務之事實，當以雇主應知悉為準，是以「應知而
    不知」不能作為阻卻「知悉」之主張，以免雇主動輒濫用解
    僱權，輕易斷送可能繼續之勞雇關係。
  (二)系爭車輛肇事處理辦法第58條關於「行車肇事當事人分擔額
    與公司補助款及行政處分參考表」，固明定肇損總額在500,
    001元以上者，肇事當事人之行政處分為解僱（見原審卷第
    26頁）。惟查：
  1.本件車禍發生後，上訴人隨即於95年3月27日指派李忠偉約
    談被上訴人，被上訴人當時即陳述：「我於肇事當時由南往
    北開車行經肇事地點…突然我感覺右腳不自覺不聽使喚，感
    覺到無法控制，就從後撞及前方公車，撞及後右腳還踩油門
    」等語（見原審卷第30至34頁）；而據台北市政府警察局交
    通警察大隊於95年6月22日所作成之道路交通事故初步分析
    研判表所載，亦認本件車禍之肇事原因為：「駕駛 (指被上
    訴人)疏忽 (誤踩油門）」（見原審卷第36頁），顯見本件
    車禍之發生全係肇因於被上訴人之上開過失行為所致，且此
    事實為上訴人於95年3月27日派員約談被上訴人後即已知悉
    ，而得據以判斷被上訴人就本件車禍發生之違規程度。
  2.依國防醫學院三軍總醫院附設民眾診療服務處於95年9月22
    日所出具之診斷證明書記載，劉福五於本件車禍發生後，自
    95年3月26日起至同年6月8日止共住院治療75日，其病名記
    載為：「1.左側股骨轉子間骨折。2.頭部外傷合併蛛網膜下
    腔出血。3.吸入性肺炎。4.泌尿道感染。5.自發性氣胸」，
    其於95年3月30日行左側股骨閉鎖性復位併鋼板內固定，於
    同年4月18日行氣管切開術，又於同年4月30日、5月4日行胸
    管引流術，於住院期間須由他人24小時照顧（見原審卷第29
    頁），足見劉福五因本件車禍所受傷害程度非輕。又據李忠
    偉在原審到場證稱：「在地檢署的時候，受傷的人有提出告
    訴，當時檢察官問雙方是否願意調解，當時我跟原告 (即被
    上訴人）說調解部分公司和你是連帶的，我有跟原告說這案
    子金額過大，依照被告公司的肇事處理辦法，金額超過50萬
    元會被解僱」，「當時被害人要求至少160萬元，我有和原
    告說這件事，我有和原告說協商時會儘量將金額壓低」，「
    95年12月5日那天開完刑事偵查庭後，劉福五的兒子就把劉
    福五的診斷證明書、醫生的報告、醫療費收據等總共將近80
    張影印給我。在還沒有拿到資料之前，我就知道劉福五的傷
    勢依他的年紀來講狀況沒有持續好轉，傷勢復原的情形處於
    低迷的狀況，沒有惡化但是也沒有好轉」，「（上訴人）是
    （授權我全權處理劉福五受傷的案件）」，「我（於95年12
    月5日）當天就以簽呈呈報給老闆及股東知道（劉福五的傷
    勢）」等語（見原審卷第65至66、113頁）。由此益證上訴
    人至遲於95年12月5日即已知悉劉福五因本件車禍所受傷害
    程度，而得依被上訴人上開違規程度，判斷被上訴人之肇事
    情節輕重，復經參諸劉福五於協商之始即已表示賠償金額至
    少160萬元，依上訴人從事客運業之經驗，理當於95年12月5
    日即可推知本件車禍之賠償總金額逾500,001元，依前揭說
    明，應認上訴人至遲於95年12月5日即已知悉被上訴人有勞
    動基準法第12條第1項第4款所定違反勞動契約或工作規則且
    情節重大之事由，然上訴人迄至96年1月25日始據以終止兩
    造間之勞動契約，顯已逾30日之除斥期間，是被上訴人主張
    上訴人所為終止契約之意思表示不合法，自屬可取。
五、又按雇主不依勞動契約給付工作報酬者，勞工得不經預告終
    止契約，勞動基準法第14條第1項第5款定有明文。經查：
  (一)上訴人於96年1月25日所為終止契約之意思表示不合法，尚
    不生契約終止之效力，已如前述，是上訴人自仍應依勞動契
    約履行。被上訴人主張上訴人於違法終止契約後，即拒絕受
    領被上訴人之勞務給付且拒發薪資一節，業據其提出上訴人
    96年1月25日（96）光華良總字第00079號任免令為證（見原
    法院96年度士勞調字第7號卷第17頁），且為上訴人所不爭
    執，是被上訴人執此主張上訴人不依勞動契約給付工作報酬
    ，應屬可取。則被上訴人以本件起訴狀繕本之送達向上訴人
    表示依勞動基準法第14條第1項第5款規定終止兩造間之勞動
    契約，洵屬有據。又查本件起訴狀繕本係於96年7月10日送
    達上訴人，有送達證書可稽（見法院96年度士勞調字第7號
    卷第23頁），且為上訴人所不爭執（見原審卷第41頁），故
    兩造間之勞動契約應於96年7月10日終止。
  (二)被上訴人主張上訴人自96年1月25日起即未給付薪資，為上
    訴人所不爭執，而兩造間之勞動契約於96年7月10日始告終
    止，已如前述，是被上訴人請求上訴人給付96年2月至同年6
    月之薪資，自屬有據。查被上訴人之平均工資為53,555元，
    業據其提出計算表及存摺為證（見原法院96年度士勞調字第
    7號卷第8、20至21頁），且為上訴人所不爭執（見原審卷第
    94頁），準此計算，被上訴人得請求上訴人給付薪資267,77
    5元（計算式為：53,555×5＝267,775）。
  (三)兩造間之勞動契約業經被上訴人依勞動基準法第14條第1項
    第5款規定予以終止，已如前述，則依同條第4項準用第17條
    規定，被上訴人得請求上訴人依下列規定發給資遣費：在
    同一雇主之事業單位繼續工作，每滿1年發給相當於1個月平
    均工資之資遣費；依前款計算之剩餘月數，或工作未滿1
    年者，以比例計給之；未滿1個月者以1個月計。查被上訴人
    自75年4月17日起任職於上訴人公司，此為上訴人所不爭執
    （見原審卷第93頁），算至96年7月10日兩造間之勞動契約
    終止時止，合計為21年又2個月23日，依前揭規定，上訴人
    原應發給被上訴人21又1/4個月平均工資之資遣費，是被上
    訴人請求上訴人給付20又9個月平均工資之資遣費（見原法
    院96年度士勞調字第7號卷第9頁），自屬有據。準此計算，
    被上訴人得請求上訴人給付資遣費1,111,266元（計算式為
    ：53,555×20＋53,555×9/12＝1,111,266，小數點以下四
    捨五入）。
六、綜上所述，被上訴人請求上訴人給付1,379,041元（計算式
    為：267,775＋1,111,266＝1,379,041），及自起訴狀繕本
    送達翌日即96年7月11日起算之法定遲延利息，為有理由，
    應予准許。從而，原審就此部分所為上訴人敗訴之判決，核
    無違誤，上訴意旨指摘原判決此部分為不當，求予廢棄改判
    ，為無理由，應予駁回。
七、至兩造其餘之攻擊或防禦方法及未經援用之證據，經本院斟
    酌後，認為均不足以影響本判決之結果，自無逐一詳予論駁
    之必要，併此敘明。
八、據上論結，本件上訴為無理由，依民事訴訟法第449條第1項
    、第78條，判決如主文。
中    華    民    國    97    年    6    月    30     日
                    勞工法庭
                        審判長法  官  張劍男
                              法  官  陳昆煇
                              法  官  彭昭芬
正本係照原本作成。
不得上訴。
中    華    民    國    97    年    7     月    1     日
                              書記官  丁華平


司法院資訊處製作；財團法人民間司法改革基金會備份。
